臺灣高等法院臺中分院民事裁定　96年度抗字第57號
抗　告　人　甲○○
相　對　人　丙○○
　　　　　　乙○○○
上列抗告人因與丙○○等間返還借名財產事件，對於中華民國95
年11月27日台灣台中地方法院94年度重訴更字第2號所為移轉管
轄裁定提起抗告，本院裁定如下：
      主  文
抗告駁回。
抗告訴訟費用新台幣壹仟元由抗告人負擔。
      理  由
一、抗告人在原法院起訴意旨略以：本件被告高企國際有限公司
    （下稱高企公司）為香港法人，在我國並未經過認許，亦未
    曾設立主事務所或主營業所，被告高企公司實際上係由抗告
    人全部出資於香港設立，但為資產配置及賦稅考量等問題，
    乃商得相對人丙○○、乙○○○同意後，約定由抗告人借用
    其二人之名義作為被告高企公司之登記董事，依雙方約定，
    有關被告高企公司之一切事務應由抗告人決定之，並於匯豐
    銀行台中分行設立美金帳戶（帳號：000000000000）、港幣
    帳戶（帳號：000000000000），抗告人於前揭美金帳戶中現
    有存款美金503,599元、港幣帳戶中現有存款港幣3,866,024
    元。該二帳戶均係由抗告人或抗告人指示之第三人匯入，當
    然亦由抗告人管理及處分，而相對人丙○○及乙○○○二人
    僅係借用名義予抗告人，渠等對於被告高企公司及公司銀行
    帳戶之運作毫無涉入。詎料相對人丙○○、乙○○○二人日
    前竟萌他意，未經告知抗告人即持證件至匯豐銀行台中分行
    ，欲辦理變更前開帳戶授權，並將其中金錢轉出據為己有，
    抗告人得訊後多方與其二人協商，然相對人二人均無正面無
    應，更拒絕將前開帳戶內金錢返還抗告人，抗告人因而已終
    止與被告高企公司間之使用帳戶契約，被告高企公司已無法
    律上之原因繼續持有系爭帳戶內之金錢，抗告人依不當得利
    之法律關係請求高企公司返還系爭帳戶內之金錢，應有理由
    。為此提起本訴，請求相對人丙○○、乙○○○應連帶給付
    抗告人美金伍拾萬參仟伍佰玖拾玖元及港幣參佰捌拾陸萬陸
    仟零貳拾肆元，暨起訴狀繕本送達之翌日起至清償日止，按
    年息百分之五計算之利息。經原法院以無管轄權為由裁定移
    送台灣台北地方法院審理（抗告人對原審被告高企公司起訴
    部分，則由原審審理，並為實體判決）。
二、被告意旨略以：
　(一)原審移轉管轄裁定略以：抗告人（即原告）起訴時依不當得
  　利請求權請求被告二人返還不當得利，無民事訴訟法第15條
    侵權行為特別審判籍規定之適用，抗告人嗣後追加侵權行為
    請求權，無法使抗告人起訴無管轄權狀態補正，仍應依法移
    送有管轄權之台灣台北地方法院等語。
  (二)惟抗告人追加侵權行為損害賠償請求權，確使原法院對相對
    人丙○○、乙○○○之訴取得管轄權。按本件抗告人於94年
    10月3日準備(一)狀陳明對丙○○、乙○○○部分追加侵權行
    為損害賠償請求權，斯時本案原訴訟程序仍存在而繫屬於原
    法院。而「訴之追加，係利用原有訴訟程序所為之起訴，故
    為追加時，固須有原訴訟程序之存在，惟一經利用原有訴訟
    程序合法提起追加之訴後，即發生訴訟拘束之效力，而能獨
    立存在，不因嗣後原訴已經判決確定而受影響」（最高法院
    九十一年台抗字第二一二號判例參照）。抗告人對丙○○、
    乙○○○追加侵權行為之訴，既無任何不具備訴之合法要件
    或有不應准許追加新訴之情形，且原法院亦無不許追加之裁
    判，則就追加之訴部分亦應審理裁判。且因侵權行為涉訟者
    ，得由行為地之法院管轄，所謂行為地，凡為一部實行行為
    或其一部行為結果發生之地皆屬之，民法第十五條第一項、
    最高法院五十六年台抗字第三六九號判例均有規定。抗告人
    係以丙○○、乙○○○對高企公司設於匯豐銀行台中分行（
    其地址於台中市）帳戶，擅自更改其授權人名義並妨礙抗告
    人對該帳戶之使用、管理權益，為侵權行為，則其行為結果
    發生地於台中市，亦即於原法院管轄區域，是原法院應有管
    轄權無疑等語。
三、按訴訟之全部或一部，法院認為無管轄權者，依原告聲請或
    依職權以裁定移送其管轄法院；而定法院之管轄，以起訴時
    為準，民事訴訟法第二十八條第一項、第二十七條亦分別著
    有規定。次按被告不抗辯法院無管轄權，而為本案之言詞辯
    論者，以其法院為有管轄權之法院，民事訴訟法第二十五條
    雖定有明文，然此所謂為本案之言詞辯論係指被告為答辯聲
    明後，其答辯理由之內容涉及有關原告本案請求有無理由之
    事實而言，查本件抗告人起訴後，相對人於九十四年五月五
    日第一次言詞辯論期日雖陳述答辯聲明駁回原告之訴及假執
    行之聲請，如受不利之判決願供擔保請准宣告免為假執行，
    惟其答辯理由引用其於同日提出之民事答辯(一)狀記載內容先
    陳明：被告丙○○、乙○○○住所地並非在本院轄區而為無
    管轄權抗辯等語，其後才為實體事項之答辯內容，原法院之
    言詞辯論筆錄貳，「爭點之所在」欄並載明「二、兩造其他
    曾在書狀及言詞辯論筆錄所爭執且未經列為兩造所不爭執之
    事項。」等語（見原審九十四年重訴字第一七四號卷第七十
    二、七十三、七十六、七十八、八十四頁）。足見相對人二
    人已為管轄抗辯後，才為實體事項之說明，且管轄問題確為
    兩造爭點所在。是本件應無民事訴訟法第二十五條之適用，
    合先敘明。
四、次查，本件抗告人起訴時相對人丙○○之住所位於「台北市
    ○○街五十七巷二十六號三樓」，相對人乙○○○戶籍設於
    彰化市，實際居所與被告丙○○前揭住所相同等情，業有被
    告丙○○提出之戶口名簿影本一份在卷足憑（見原審九十四
    年重訴字第一七四號卷第八十七頁），並為兩造所不爭，則
    相對人二人住居所並非位於原法院管轄區域內應堪認定。又
    抗告人九十四年三月二十八日起訴時主張：兩造間有借名契
    約、抗告人嗣已終止借名契約及相對人二人有不當得利之情
    事，並依民法第一百七十九條規定請求相對人二人返還如上
    開聲明所示之本息等情；嗣於九十四年十月三日以民事準備
    (一)狀追加主張相對人丙○○、乙○○○二人有連帶侵權行為
    事實，而追加依民法第一百八十四條第一項、第一百八十五
    條規定請求相對人二人連帶給付上開本息。旋於九十四年十
    一月三日以民事準備(二)狀追加依民法第四百十九條第二項「
    撤銷贈與契約後之不當得利」之規定，請求相對人二人連帶
    給付上開本息等語，有上訴人之上開書狀可憑（見原審九十
    四年重訴字第一七四號卷第五至十頁，原審九十四年重訴更
    字第二號卷(一)第十六至十八頁、第八十八頁至九十九頁），
    且為兩造所不爭執。按民事訴訟法第二十條規定：「共同訴
    訟之被告數人，其住所不在一法院管轄區域內者，各該住所
    地之法院俱有管轄權。但依第四條至前條規定有共同管轄法
    院者，由該法院管轄」，本件抗告人於九十四年三月二十八
    日依不當得利返還請求權起訴時，相對人丙○○二人及原審
    被告高企公司既均非住原法院轄區內，則原法院自無從依民
    事訴訟法第二十條前段之規定對相對人丙○○二人行使管轄
    權。而本件又無民事訴訟法第第二十條但書所規定特別審判
    籍之適用（理由詳如下述），從而依上開民事訴訟法第二十
    七條「定法院之管轄，以起訴時為準」之規定，本件原法院
    對相對人丙○○二人即無管轄權。雖抗告人主張依既已依侵
    權行為之規定追加起訴請求相對人丙○○二人連帶賠償上開
    本息，本件既無任何不應追加起訴之情形且原法院亦無不許
    追加之裁判，則抗告人追加依侵權行為之損害賠償請求權為
    訴訟標的，應使原法院對相對人丙○○二人取得管轄權云云
    。惟查，管轄權之有無為訴訟成立要件之一，且應以起訴時
    為準，已如上述，故法院於起訴時應依職權調查。所謂依職
    權調查，即不待當事人抗辯，主動就該事項加以審究，經調
    查結果如認為該訴訟事件之全部或一部無管轄權者，即不得
    為本案辯論及裁判，應依原告聲請或依職權以裁定移送於其
    管轄法院，如不能為移送者，應依民事訴訟法第二百四十九
    條第一項第二款規定，以裁定駁回原告之訴（楊建華著問題
    研析，民事訴訟法第(四)第二十頁，吳明軒著中國民事訴訟法
    中冊第六七０至六七一頁參照）。又「移送前所追加之訴或
    反訴或依第五十四條規定提起之共同訴訟，應隨同一併移送
    ，但所追加之訴或反訴或該共同訴訟，係專屬於為移送之法
    院者，不得併為移送」（參見楊建華著民事訴訟法要論第四
    十頁）「反訴係以本訴程序提起為其要件，訴之變更或追加
    ，亦係利用原訴之程序。職是之故，本訴或原訴經移送者，
    其效力應當然及於主參加訴訟、反訴及變更或追加之訴訟」
    （吳明軒著中國民事訴訟法上冊第一０二頁）。準此，訴訟
    繫屬於無管轄權之法院，既經相對人抗辯無管轄權，法院即
    應於調查審認後，以裁定移送於管轄法院（除非有不能移送
    之情形，才應依民事訴訟法第二百四十九條第一項第二款之
    規定裁定駁回），不因移送前所提起之反訴或變更追加之訴
    訟而受影響。惟法院應將移送前提起之反訴、變更或追加之
    訴訟一併移送於就原訴有管轄權之法院（僅於反訴或變更追
    加之新訴為專屬於移送之法院者，始不得併為移送）。申言
    之，原無管轄權之受訴法院，並不因移送前所為訴之變更、
    追加新訴，而取得管轄權，否則即有違民事訴訟法第二十七
    條規定之意旨。本件抗告人對相對人丙○○二人在無管轄權
    之原法院起訴請求返還不當得利，既經相對人為無管轄權之
    抗辯，應移送於有管轄權之法院。縱令抗告人於起訴後又追
    加依侵權行為損害賠償及民法第四百十九條第二項「撤銷贈
    與契約後之不當得利之規定」等訴訟標的為請求權基礎，惟
    該追加之新訴，係利用原訴訟程序所追加，而原訴既應移送
    於有管轄權之台灣台北地方法院，且所追加之新訟，又非屬
    專屬管轄之事件，揆諸上開說明，即應將所追加之新訴，隨
    同原訴一併裁定移送，而非因追加新訴，使原訴取得管轄權
    。至抗告意旨主張本件既無不應追加之情形，且原法院亦無
    不許追加之裁判，則抗告人追加依侵權行為之損害賠償請求
    權為訴訟標的，應使原法院對相對人丙○○二人取得管轄權
    乙節。但查法院有無管轄權為訴訟成立之要件之一，且應以
    起訴時為準已如上述，是以管轄權之調查及管轄權有無之判
    斷，自應優先於其他訴訟要件（包括訴之變更或追加、或提
    起反訴應予准許等），或訴訟標的法律關係是否成立及有無
    理由之裁判。如受訴法院認無管轄權，應即停止審理，將案
    件移送管轄權法院，殊無再就訴之追加有無理由乙事加以裁
    判之必要（況原法院既認就原訴已無管轄權而移送，依法亦
    無權就訴之追加之有無理由加以審究，否則豈非認定其本身
    有管轄權而陷於自相矛盾），且應依上開說明將所追加之新
    訴一併移送於管轄法院。抗告人以原法院未就追加之新訴為
    駁回之裁判為由，主張抗告人追加依侵權行為之損害賠償請
    求權為訴訟標的，應使原法院對相對人丙○○二人取得管轄
    權，亦屬無據。
五、再查，共同訴訟之被告數人，其住所不在一法院管轄區域內
    者，各該住所在地之法院俱有管轄權。但依第四條至前條規
    定有共同管轄法院者，由該法院管轄。民事訴訟法第二十條
    定有明文。又本件共同被告高企公司係依香港法律所設立，
    為未經我國認許之外國公司等情，亦為兩造所不爭，而高企
    公司於我國並無主事務所或主營業所，則本件自不符前揭民
    事訴訟法第二十條但書所定共同訴訟特別審判籍之要件（本
    件原審就高企公司部分係認定依民事訴訟法第第三條第一項
    規定取得管轄權而加以審理），原法院就抗告人對相對人丙
    ○○二人之起訴亦無從依上開民事訴訟法第二十條但書之規
    定取得管轄權，併此敘明。
六、綜上所述，本件原法院將抗告人對相對人丙○○二人起訴部
    分，裁定移送有管轄權之台灣台北地方法院，經核並無違誤
    。抗告意旨指摘原裁定不當，求予廢棄，並無理由，應予駁
    回。
七、據上論結，本件抗告為無理由，依民事訴訟法第四百九十五
    條之一第一項、第四百四十九條第一項、第九十五條、第七
    十八條裁定如主文。
中　　華　　民　　國　　96　　年　　2 　　月　　12　　日
                  民事第六庭    審判長法　官　袁再興
                                      法　官  陳賢慧
                                      法　官  吳惠郁
以上正本係照原本作成。
再為抗告應以適用法規顯有錯誤為理由，並經本院之許可，該許
可以原裁定所涉及之法律見解具有原則上之重要性者為限。
如提起再抗告者應於裁定送達後十日內向本院提出抗告理由狀（
須按照他造人數附具繕本）並繳納抗告裁判費新臺幣壹仟元，同
時委任律師或具有律師資格之關係人為代理人。
                                      書記官　林水濱
中　　華　　民　　國　　96　　年　　2 　　月　　13　　日
                                                      Ｃ
